【裁判字號】    91,上更(一),236
【裁判日期】    920916
【裁判案由】    詐欺等
【裁判全文】
臺灣高等法院臺中分院刑事判決                九十一年度上更(一)字第二三六號
    上  訴  人
    即 自 訴人  乙○○
                丁○○
    共      同
    被      告  甲○○
                己○○
    共      同
    選任辯護人  戊○○
右上訴人因被告詐欺等案件，不服臺灣臺中地方法院八十八年度自字第八○三號中華
民國八十八年八月三十一日第一審判決，提起上訴，經判決後，由最高法院發回更審
，本院判決如左：
    主      文
上訴駁回。
    理      由
一、自訴意旨略稱：(一)被告己○○、甲○○夫婦二人與自訴人乙○○、丁○○夫婦為
    交往二十餘年之朋友，被告二人見自訴人夫婦本性純樸且頗有積蓄，即於民國八
    十一年四月初，向自訴人夫婦偽稱欲邀請自訴人夫婦合資購買坐落臺中縣霧峰鄉
    ○○○段第二五二地號、田、面積○‧二四七六公頃土地，言明總價為新臺幣（
    下同）一千三百八十萬元，由被告夫婦及自訴人夫婦各出資六百九十萬元，自訴
    人夫婦不疑有詐，立即於八十一年四月十八日簽發臺中市第二信用合作社支票（
    發票人乙○○、帳號五二○一之八，票號0000000、票載發票日八十一年
    四月二十一日、面額六百九十萬元）交被告提領兌現。惟被告二人於八十一年四
    月二十一日收受自訴人交付之六百九十萬元後，並無任何買賣上揭土地之行為，
    遲至八十二年十二月二十八日始將該田地登記於甲○○之名下（至於何時買賣、
    向何人購買、如何定約、交易價格多少，自訴人迄今不知情）；又被告自始隱瞞
    被告己○○已於八十一年三月間與案外人彭召博共同向臺中區中小企業銀行設定
    本金最高限額七百八十萬元之事實，使自訴人誤信上揭土地並無設定任何負擔，
    又上開土地遭被告二人據為己有，迄今均為被告二人使用收益，其利益從未分配
    予自訴人，且未簽立足供保障自訴人權益之書面，僅由被告己○○於八十一年四
    月十八日簽發面額六百九十萬元本票一紙交自訴人，實則被告二人施行詐術騙使
    自訴人交付六百九十萬元供被告二人置其私人財產（被告二人可能根本未出錢）
    。(二)被告二人復於八十四年六月間，向自訴人等佯稱投資洋菇事業（菇舍設於
    甲○○名下臺中縣霧峰鄉○○段丁臺小段第三五七之五五地號田地），只要集資
    八百萬元（其中硬體設備占六百萬元，預備金占二百萬元），每年約可有一千五
    百萬元之產量，扣除百分之二十五至百分之四十之成本，每年約有一千萬元之利
    潤，被告二人並提議由被告夫婦及自訴人夫婦各出資四百萬元，每年雙方即可得
    約五百萬元之利潤。自訴人夫婦受被告二人之矇騙，即於八十四年八月五日由
    自訴人乙○○交付二百萬元予被告二人；於八十四年十一月十日由自訴人乙○○
    交付三百萬元予被告二人（其中一百萬元係應被告二人要求增資）；八十五年五
    月二十九日，由自訴人乙○○交付二百萬元予被告二人；八十六年二月五日由自
    訴人丁○○匯款五十萬元予甲○○；八十六年五月三十日，由自訴人丁○○匯款
    一百萬元予甲○○；八十七年，由自訴人乙○○、丁○○交付被告己○○之會計
    丙○○五十萬元轉交被告己○○。投資期間，自訴人曾表示資金動用太快，實在
    不妥，被告二人為避免自訴人懷疑，曾於八十四年十二月二十七日退款二百萬元
    、八十五年一月二十二日退款一百萬元，自訴人夫婦被騙九百萬元，至今仍有六
    百萬元未獲歸還。被告二人曾於八十五年一月十六日以洋菇事業資金不足，要
    求自訴人再出資四百萬元，自訴人因財力有限，雙方乃協議以臺中縣霧峰鄉○○○段第二五二地號田地向臺灣土地銀行貸款八百萬元（設定第一順位抵押權七百
    二十萬元及設定第二順位抵押權二百四十萬元），供被告二人運用，自訴人則月
    繳納四百萬元之利息，自八十五年二月至八十七年十二月共繳納貸款利息一百零
    二萬三千一百四十八元。被告二人復於八十七年二月以資金不足，要求自訴人再
    出資三○○萬元，自訴人認為洋菇事業自八十四年八月籌設以來，已二年多為何
    收入極少，且被告一再要求增資與當初邀請自訴人投資之內容有違，經雙方討論
    結果，由被告二人代自訴人墊款三○○萬元，由自訴人負擔三百萬元之利息，嗣
    後被告表示已在臺中市第二信用合作社五權分社貸款三○○萬元，並要求自訴人
    按月將利息匯入己○○在臺中市第二信用合作社五權分社之帳戶，自八十七年三
    月至八十七年十二月共繳納貸款利息一百九十九萬七千七百三十一元（嗣更正為
    十九萬七千七百三十一元），惟上述二筆貸款應非運用於洋菇事業上，自訴人乃
    於八十七年底，要求被告二人自行負擔上開兩筆貸款及其利息。被告二人邀自
    訴人夫婦投資洋菇行業，自八十四年八月迄今既未辦理營利事業登記，亦未設共
    同帳戶管制財務，且為（自訴人誤繕為『未』）搪塞自訴人不立合夥契約，甚至
    要求自訴人只能純投資，不能過問合夥行業之資金及參與運作。八十七年十一月
    底，自訴人夫婦感覺有異，要求被告二人報告洋茹事業之財務，被告二人竟表示
    洋菇事業合夥三年多只收入三百五十八萬四千九百十一元，支出竟達三千六百七
    十八萬四千零八十二元，尚不足三千三百十九萬九千一百七十一元，數日後又改
    稱不足之金額為六千四百四十五萬元，自訴人聞言大駭，始驚覺遭被告二人之欺
    騙。至被告等人於八十四年十二月間、八十五年一月間退還部分投資款，係因兩
    造協議以共同出資合購之臺中縣霧峰鄉○○段第二五二地號土地另行貸款之故；
    蓋被告當初邀集自訴人共同投資八百萬元於洋菇行業之際，自訴人依約先交付五
    百萬元予被告等人後，發現資金動用過快而心生疑慮，被告二人為免自訴人起疑
    ，乃提議以上開地貸款八百萬元充作洋菇事業之資金（兩造負擔之利息各為四百
    萬元），並退還自訴人先前所交付之三百萬元。另本件投資洋菇事業，被告自始
    至終均未將帳目公開予自訴人等知悉。嗣於八十七年底自訴人等鑑於洋菇廠業已
    投入大量資金，惟竟仍無法回收，乃向被告等人要求查帳，詎知被告所提供之帳
    目不僅未列明細，其所虛列之總金額竟達六千四百四十萬元。嗣自訴人要求被告
    提出洋菇廠之細部分類帳，惟其僅有八十六年四月以後之帳目有跡可尋，而其數
    額更與被告所列之總帳數額差距甚大。此外被告所提八十四年四月以前之支付憑
    證中充斥被告所經營之超伯企業有限公司（以下簡稱超伯公司）之付款單，被告
    竟以此種濫竽充數之方式，藉以攫取不法利益。本件洋菇投資事業中關於土地租
    用部分，依雙方當初之約定，應自洋菇廠領得正式登記營運後方以『每年』六萬
元計算其租金，查本案中被告所提之證據所示，被告係遲至八十八年五月間方申
    請洋菇廠之設立登記，惟其竟自八十四年起以『每月』十二萬元之金額計算租金
    ，並將之虛列入帳目中，則其於投資洋菇事業之初，即存心詐騙自訴人等之行為
    ，洵堪認定。(三)八十五年一月間，自訴人、被告以上揭土地貸款八百萬元係用於
    投資洋菇事業，則被告等人將該筆款項挪為私用，且未詳實製作帳目等資料。綜
    上所述，被告甲○○、己○○二人顯已涉有刑法第三百三十九條第一項之詐欺取
    財罪嫌、刑法第三百四十二條第一項之背信罪嫌、刑法第三百三十六條第二項之
    業務侵占罪嫌以及刑法第二百十條之偽造私文書罪嫌云云。
二、按犯罪事實應依證據認定之，無證據不得推定其犯罪事實；又不能證明被告犯罪
    者，應諭知無罪之判決，刑事訴訟法第一百五十四條、第三百零一條第一項分別
    定有明文。次按事實之認定，應憑證據，所謂證據，須適於為被告犯罪事實之證
    明者，始得採為斷罪資料，如未能發現相當證據，或證據不足以證明，自不能以
    推測或擬制之方法以為裁判基礎；又認定不利於被告之事實，須依積極證據，苟
    積極證據不足為不利於被告事實之認定時，即應為有利於被告之認定，更不必有
    何有利之證據，最高法院五十三年臺上字第二七五○號、三十年上字第八一六號
    、四十年臺上字第八六號分別著有判例可資參照。又認定犯罪事實應依證據，為
    刑事訴訟法所明定，故被告否認犯罪事實所持之辯解，縱屬不能成立，仍非有積
    極證據足以證明其犯罪行為，不能遽為有罪之認定，此最高法院三十年上字第一
    八三一號亦著有判例。再無論直接證據或間接證據，其為訴訟上之證明，須於通
    常一般之人均不致有所懷疑，而得確信為真實之程度者，始得據為有罪之認定。
    告訴人之指訴，既係以使被告受有罪之判決為目的，從而，不得以告訴人之指訴
    作為認定被告犯罪事實之主要證據，仍應調查其他必要之證據，以察與事實是否
    相符。被害人之陳述如無瑕疵，且就其他方面調查又與事實相符，固足採為科刑
    之基礎，倘其陳述尚有瑕疵，則在究明前，自難遽採為被告有罪之根據，最高法
    院亦著有六十一年臺上字第三○九九號判例可資參照。另按刑法第三百三十九條
    第一項詐欺取財罪之成立，以意圖為自己或第三人不法所有，以詐術使人將本人
    或第三人之物交付為要件。所謂以詐術使人交付，必須被詐欺人因其詐術而陷於
    錯誤，若其所用方法，不能認為詐術，亦不致使人陷於錯誤，即不構成該罪，此
    最高法院四十六年臺上字第二六○號亦著有判例。
三、訊據被告甲○○、己○○二人均堅決否認涉有右揭詐欺取財、背信、業務侵占及
    偽造私文書犯行，被告甲○○、己○○二人均一致辯稱：係伊等先買土地，自訴
    人有出資六百九十萬元，此係投資土地，並非投資洋茹生意，為了讓土地增值，
    該土地登記被告甲○○名下，目前該土地仍然存在，我們有將該土地拿去貸款投
    資洋茹生意，如果土地變賣後，自訴人仍有一半之權利，可以請求一半之價金，
    我們買該土地時，原本就有設定抵押貸款了，我們合買的時候是將抵押權承擔過
    來，所以自訴人也知道，有開具六百九十萬元之本票一紙予自訴人；至於洋菇事
    業是自訴人說要合夥，自訴人即與伊等一起做，有關洋菇場之土地、設備也有約
    定各自負擔一半，並有約定收成獲利一人一半，非如自訴人所言係純投資，而有
    關盈虧部分，因為尚在籌組當中，所以還沒有談到，當初只有提及投資及試種看
    看而已，投資洋菇事業，迄今並未有何虧空，且自訴人之資金至今均未補足，公
    司迄今尚在經營當中，設備也都在等語；另被告己○○更辯稱：共同帳戶是自訴
人後來要求的，伊不知自訴人所指軟體設備漲了十倍係指何事，但目前設備確值
    三千多萬元，另一千三百萬元，是伊付出去了，自訴人後來才又要加進來，至於
    原審法院補充理由狀（二）所附證物三第三頁所列之六千四百四十五萬元部分，
    係伊拿給自訴人看後，自訴人不承認，就沒有再處理，後來自訴人即提出申請假
    扣押，至於證物三第一項所列之合夥投資洋菇事業影本一份並非伊所寫，另銀行
    利息由伊支付，目前工廠土地係伊所有，另外有一塊土地是共同投資的，拿共同
    投資的土地去設定抵押借錢投資工廠等語；被告甲○○亦另辯稱：共同投資之土
    地，於伊向前手購買時即已設定有抵押權，後來伊取得自耕農身分後即承受抵押
    權，嗣抵押權已塗銷等語。按自訴人認被告詐欺取財、背信、業務侵占及偽造私
    文書犯行，無非以被告甲○○、己○○二人之帳目未詳實製作，而對自訴人所投
    資之八百萬元擅自挪用，又對自訴人二人交付被告二人之購地款六百九十萬元，
    業已超過被告二人實際之購地款，為其主要論據。惟查：
    (一)就被告甲○○、己○○二人購買坐落臺中縣霧峰鄉○○○段第二五二地號、田
      、面積○‧二四七六公土地部分：依右揭自訴狀所指被告己○○就此自訴人
      出資購地部分有簽發面額六百九十萬元之本票一張予自訴人，且上開土地於八
      十一年四月初自訴人交付六百九十萬元予被告前之八十一年三月十四日，該土
      地即已經由臺中中小企業銀行設定本金最高限額七百八十萬元之抵押權，嗣於
      八十五年一月四日又塗銷該抵押權登記，復於八十五年一月十二日向臺灣土地
      銀行設定本金最高限額抵押七百二十萬元，有臺中縣土地登記簿影本一份在卷
      可稽（參原審卷第十八、十九頁）。而卷附自訴人於八十八年八月十六日所提
      自訴人補充理由狀第一項又載明：「本案被告等人於八十四年十二月間、八十
      五年一月間退還部分投資款，係因兩造協議以共同出資合購之臺中縣霧峰鄉○○○段第二五二地號土地，另行貸款之故；蓋被告當初邀集自訴人共同投資八
      百萬元於洋菇事業之際，自訴人依約先交付五百萬元予被告等人後，發現資金
      動用過快而生疑慮，被告二人為免自訴人起疑，乃提議以上揭土地貸款八百萬
      元以充作洋菇事業之資金（兩造之利息各為四百萬元），並退還自訴人先前交
      付之三百萬元」等語（見原審卷第一二六頁），則依此可知，自訴人顯對於上
      開兩造所購之土地，業經塗銷抵押權登記後，再行向臺灣土地銀行設定最高限
      額抵押借款一節，知悉無訛，且願意負擔該八百萬元借款之一半即四百萬元之
      利息，以為共同投資之資金，苟如自訴人所訴，上開土地係遭被告詐騙而出資
      購買，不知其上原設定有七百八十萬元之抵押權，則嗣被告再以該土地設定抵
      押借款，自訴人至遲於該土地塗銷後之再設定抵押借款時，應已知悉上揭土地
      原有抵押權一事，惟自訴人並未就此提出異議，反而同意於原抵押權塗銷後，
      再以上揭土地另行設定抵押借款權充其與被告合夥洋菇事業之出資金額，況自
      訴人亦自承被告有因此退還原投資款三百萬元予自訴人等情，再由原設定之抵
      押借權嗣確有塗銷之情觀之，顯難認被告二人就該土地之購買，有何詐騙自訴
      人情事。且查上揭土地自訴人出資後，被告有交付自訴人一張六百九十萬元
      之本票予自訴人收執，為被告、自訴人自承在卷，而上揭土地原因自訴人丁○○無自耕農身分，而信託登記他人名下，嗣經被告甲○○取得自耕農資格，始
      登記被告甲○○名下，且目前仍為被告甲○○名下一節，據被告二人述明在卷
      ，並為自訴人所不否認，復有自訴人提出之土地登記謄本在卷可參，至自訴人
      乙○○於原審法院庭訊時對於六百九十萬元之本票，何以七年多均未向被告求
      償一節，亦供稱：因後來又投資洋菇，且未約定本票到期日，故未請求等語（
      見原審卷第六二頁），被告甲○○亦辯稱自訴人購買上揭土地乃為求增值，苟
      被告甲○○、己○○二人有詐騙之意，斷無於自訴人交付購地款六百九十萬元
      後不久，即簽發同額之本票予自訴人，又參以自訴人就上開土地並未提出被告
      二人有何未依約定履行義務之情形，再衡之被告二人於與自訴人合資購得上揭
      土地後，亦無將該土地有何據為己有或為不法處分之行為，核與刑法第三百三
      十九條詐欺取財罪規定之行為人須有意圖為自己不法之所有而施用詐術使人陷
      於錯誤而交付財物之構成要件有間，自無從令被告甲○○、己○○二人就此部
      分負詐欺取財罪責。再查據自訴人提出之被告己○○購買上揭土地之不動產
      買賣契約書觀之，該買賣價款確係一千三百八十萬元，有該買賣契約書附卷可
      參（見本院卷第一一一至一一九頁），而自訴人自承與被告合資購買上揭土地
      ，而出資一半價金，依自訴人所交付予被告之買賣價金確為該土地出賣價金之
      半數觀之，亦難認被告就此部分有何詐騙自訴人情事。從而右揭自訴人自訴意
      旨認：「被告二人於八十一年四月二十一日收受自訴人交付之六百九十萬元後
      ，並無任何買賣上揭土地之行為，遲至八十二年十二月十八日始將該田地登記
      於甲○○之名下（至於何時買賣、向何人購買、如何定約、交易價格多少，自
      訴人迄今不知情）；又被告自始隱瞞己○○已於八十一年三月間與案外人彭召
      博共同向臺中區中小企業銀行設定本金最高限額七百八十萬元之事實，使自訴
      人誤信上揭土地並無設定任何負擔，又上開土地被告二人據為己有，迄今均為
      被告二人使用收益，其利益從未分配予自訴人，且未簽立足供保障自訴人權益
      之書面，僅由被告己○○於八十一年四月十八日簽發面額六百九十萬元本票一
      紙交自訴人，實則被告二人施行騙術使自訴人交付六百九十萬元供被告二人置
      其其私人財產（被告二人可能根本未出錢）」等語，即非可遽予採信。至自訴
      人果對於該土地有何請求，應循民事上之法律途徑解決，無從僅以該土地目前
      仍登記被告甲○○所有，即予遽認被告二人於邀自訴人合購該土地之初有何為
      自己不法所有之詐欺犯行。
    (二)次查有關自訴意旨所指被告甲○○、己○○二人對於邀集自訴人出資投資洋菇
      事業，涉有詐欺、偽造私文書、背信、業務侵占部分：按自訴人認被告二人涉
      有詐欺、偽造私文書、背信、業務侵占犯行，無非以被告於投資洋菇事業之初
      即存心詐騙自訴人又虛列帳目，且挪用自訴人之投資款，另被告所提八十四年
      四月以前之支付憑證中充斥被告所經營之超伯公司之付款單，被告竟以此種濫
      竽充數之方式，藉以攫取不法利益，且被告遲至八十八年五月間方申請洋菇廠
      之設立登記，然竟自八十四年起以「每月」十二萬元之金額計算租金，並將之
      虛列入帳目中，該租金之支出容有不實，又被告自八十六年起始試種洋菇，何
      以該帳目自八十四年間起開始記帳，試種之前之帳目有無浮濫？再被告僱請之
      員工、人數、每月薪資、期間，其帳目薪資之支出記載係屬於超柏公司支出或
      屬於洋菇事業？帳冊記載有否虛偽等提出質疑為其主要論據。惟查：
      依上開自訴人於原審法院八十八年八月十六日所提補充理由狀第一項所載：
        本案被告等人於八十四年十二月間、八十五年一月間退還部分投資款，係因
        兩造協議以共同投資合購之臺中縣霧峰鄉○○○段第二五二地號土地，另行
        貸款之故，被告當初邀集自訴人共同投資八百萬元於洋菇事業等語。而卷附
        自訴補充理由狀（二）證物五第二頁所示之由丁○○所寫之合夥時間表，其
        內容亦載明：「八十四年六月籌備（籌資）、八十四年七月設備、八十四年
        八月─八十五年十二月底為測試階段、八十六年一月開始正式正式生產預估
        第一年生產約一千五百萬，扣除所有管銷百分之四十約六百萬淨利約九百萬
        、八十七年第二年度起預估生產額一千五百萬扣除所有管銷百分之三十，約
        四百五十萬，淨利為百分之七十，一千零五十萬，往後每年預估淨利約為一
        千一百萬元，每股每年可分五百五十萬元，乙○○提議雙方先將投資資金八
        百萬元，共同存入共同帳戶以利將來支出時提撥，己○○、甲○○一直推拖
        不想辦，不知要怎麼開口，向他們夫妻說不能拖」。另上開卷附被告所提照
        片十三張，亦顯示被告自八十四年間即有從事洋菇事業，從而被告所辯自八
        十四年起計算租金，自無從認係虛列，茲以本件被告固於八十八年五月間申
        請洋菇廠之設立登記，惟洋菇廠是否已經設立登記與實際上是否已開始從事
        洋菇事業之進行，並無必然關係，自訴人既於自訴狀內自承被告二人自八十
        四年六月間起，即提議自訴人二人參與投資洋菇事業，且迭自八十四年八月
        起至八十七年一月間止，陸續交付共達九百萬元之資金，而洋菇事業之經營
        費時，並非一經投資即可馬上收成，是故無從依該洋菇廠申請設立登記之時
        間，予以否定自訴人自八十四年起即實際從事洋菇廠之工作。另自訴人雖另
        一再指稱：伊均未從事被告之洋菇經營事業云云，惟按自訴人乙○○於原審
        法院八十八年七月三十日審理時對於該院詢問「你在菇舍也穿工作服？」，
        當庭答稱：「只是有時打電話來說臨時叫不到工人，我才去幫忙，我只是去
        幫一、兩天」等語（見原審卷第六三頁）。又依被告所提附卷之照片中有關
        自訴人穿著工作服之時間，均在申請洋菇廠之設立登記前，且顯示自訴人乙○○確有與被告己○○共同前往日本考察洋菇事業，並參與洋菇工場現場之
        工作。基此，本件顯自被告邀集自訴人合夥從事洋菇事業時，被告甲○○、
        己○○二人即已實際從事洋菇事業自明。從而自訴人認被告於帳目中自八十
        四年即列有租金等項係虛偽云云，即有未合。
      次查自訴人乙○○、丁○○又以八十七年十一月底，自訴人乙○○、丁○○
        二人要求被告甲○○、己○○二人報告洋菇事業之財務，被告甲○○、己○○二人竟表示洋菇事業合夥三年多只收受三百五十八萬四千九百十一元，支
        出竟達三千六百七十八萬四千零八十二元，尚不足三千三百十九萬九千一百
        七十一元，數日後又改稱不足之金額為六千四百四十五萬元，且依自訴人於
        八十八年八月十六日所提自訴補充理由狀證物四，備註欄所示「被告所製作
        之洋菇廠細部帳目，僅有八十六年四月以後，至於八十六年四月以前之帳目
        則未見蹤影，洋菇廠之支出中，竟包含被告員工之薪資給付，此外關於地租
        之給付，雙方本約定自洋菇廠正式設立後，方可列入，惟被告竟虛予列入，
        故應扣除，依被告所提供之洋菇廠支出，每月開銷僅約數萬元，惟被告於總
        帳中，竟可虛列自數十萬元至數百萬元不等，顯見其虛偽」。又被告所提八
        十四年四月以前之支付憑證中充斥被告所經營之超伯公司之付款單，因認被
        告甲○○、己○○二人確有背信、業務侵占及偽造文書犯行。惟按被告甲○○、己○○二人與自訴人乙○○、丁○○二人對於合夥投資之資金自始至終
        均無決定拆夥清算，自訴人乃於八十七年十一月間要求被告二人報告洋菇事
        業之財務時，對於被告二人之報告不滿意，因而即未再繼續參與該合夥事業
        ，惟自訴人並未因此與被告二人表示退夥或終止合夥契約，且依自訴狀第二
        點第五項亦載明「被告二人邀自訴人夫婦投資洋菇事業，自八十四年八月迄
        今既未辦理營利事業登記，亦未設共同帳戶管制財務，且為搪塞自訴人不立
        合夥契約，：：：」。則本件自訴人與被告二人顯未就本件共同投資事項訂
        有任何書面合夥契約亦未為退夥或終止合夥契約之意思表示，惟自訴人與被
        告間就上開洋菇事業既屬合夥關係，為雙方所不否認，即堪認其雙方間所成
        立係合夥契約，有關該權利義務即應適用民法上有關合夥契約之規定。而合
        夥人之出資及其他合夥財產為合夥人全體公同共有；又無執行合夥事務權利
        之合夥人縱契約有反對之訂定，仍得隨時檢查合夥之事務及其財產狀況並得
        查閱帳簿；合夥之決算及分配利益除契約另有訂定外，應於每屆事務年度終
        為之，亦於民法上有明文規定。因之自訴人果對於其與被告間之合夥資金運
  用、被告所提之帳目中所載之支出項目、支出金額等情事、是否為合夥之決
        算及分配利益等，認有疑慮、不合或不正確之處，即可經由雙方協商會算予
        以解決，至被告所提出之合夥過程中之帳目，僅止於協議會算之草稿階段，
        自需經由雙方協商決定後始對雙方有拘束力，從而本件帳目並非一經被告提
        出帳冊，即能認定該支出之項目及金額等項均對雙方具有拘束力，而自訴人
        所指被告所製作之洋菇廠細部帳目，僅有八十六年四月以後，至於八十六年
        四月以前之帳目則未見蹤影，惟亦難僅以帳目未見蹤影，即認定該帳目有經
        被告虛偽記載之情，而認被告有將資金侵占入己，且涉有偽造文書、業務侵
        占及背信犯行，況嗣經本院命被告提出該洋菇事業之帳冊在卷，而依該帳冊
        記載可知，乃自八十四年四月起即有支出之記載，而八十四年六月份之帳冊
        上亦戴明「開工拜拜林太太（應指自訴人乙○○之妻丁○○）付現金」之文
        字，再依上開卷附自訴補充理由狀（二）證物五第二頁所載之合夥時間表稱
        ：「八十四年六月籌備中、八十四年七月設備、八十四年八月─八十五年十
        二月底為測試階段、八十六年一月開始正式正式生產預估第一年生產約一千
        五百萬，扣除所有管銷百分之四十約六百萬淨利約九百萬：：：」，足證該
        洋菇廠於八十四年六月間即由自訴人二人加入無誤，參以洋菇事業歷經籌備
        、設備、測試階段、及開始正式生產階段均需花費大筆資金，至於投資生產
        後，是否即可順利按原訂計畫予以收成獲利，尤屬未知數，自訴人未慮及此
        ，僅以其投資額扣除被告返還自訴人之款項，即認定被告未退還之部分六百
        萬元遭被告二人侵占，其乃有疏未計入籌備、設備、測試階段、及開始正式
        生產階段所花費大筆資金，以致產生誤會至明。且自訴人一面指稱洋菇廠細
        部帳目，僅有八十六年四月以後，至於八十六年四月以前之帳目則未見蹤影
        ，另一面卻又於卷附自訴補充理由狀（二）證物五第二頁所載之合夥時間表
        稱：「八十四年六月籌備中、八十四年七月設備、八十四年八月─八十五年
        十二月底為測試階段：：：」等語，何以於八十六年四月以前之帳目則未見
        蹤影之同時仍能出現被告所提八十四年四月以前之支付憑證中充斥被告所經
        營之超伯公司之付款單，二者之間亦顯有矛盾。又自訴人雖又指稱：洋菇廠
      之支出中，竟包含被告員工之薪資給付，此外關於地租之給付，雙方本約定
        自洋菇廠正式設立後，方可列入，惟被告竟虛予列入，故應扣除，依被告所
        提供之洋菇廠支出，每月開銷僅約數萬元，惟被告於總帳中，竟可虛列自數
        十萬元至數百萬元不等，顯見其虛偽等語。惟自訴人與被告雙方共同投資之
        事業為洋菇事業，並非僅洋菇廠之硬體，是洋菇廠之支出中，包含員工之薪
        資給付，即難認係出於被告之虛列或侵占。又地租之給付，依前開所述，本
        件洋菇廠既自八十四年間起，即有設備，且歷經測試、正式生產等階段，其
        有列入租金，尚難認有何虛列及侵占、背信情事可言。至於自訴人上開所稱
        ：洋菇廠支出，每月開銷僅約數萬元，惟被告於總帳中，竟可虛列自數十萬
        元至數百萬元不等，顯見其虛偽等語。惟按自訴人乙○○自認對於洋菇廠之
        經營伊均未曾過問，則其認洋菇廠支出，每月開銷僅約數萬元，顯屬無據，
        又依上開丁○○所寫之合夥時間表所示，僅八十六年一月開始正式生產預估
        第一年生產約一千五百萬，扣除所有管銷百分之四十約六百萬淨利約九百萬
        ：：：等語以觀，自訴人預測該年度營業一千五百萬元時需支出六百萬元，
        則每月平均需有五十萬元左右之支出，益證自訴人認定支出列自數十萬元至
        數百萬元係虛偽云云，亦有誤會。
      再查據證人丙○○即幫忙被告己○○為洋菇廠記帳之人於本院調查時到庭證
        述：我是超伯公司的會計，是己○○拜託我做帳的，我從八十四年間就幫洋
        菇廠記帳，沒有將二者混同，己○○會將帳本拿去給自訴人看，因為他都會
        先告訴我要和自訴人對帳，至於有無拿去給自訴人看我並不清楚，且我都沒
        有參與對帳，我只有和甲○○於八十七年一起拿傳票、憑證過去，我們只有
        將帳簿及傳票留下就走了，沒有談什麼，而且我們拿過去的傳票、憑證都被
        自訴人拿走了，我拿過去的單據憑證是從八十四年起到八十七年的單據憑證
        ，每年分成一冊去裝訂，因為洋菇廠沒有聲請登記，所以會以超伯公司之名
        義訂貨或使用超伯公司的支票支付貨款，所以單據才會以超伯公司之名義開
        立單據：：：，我的帳本有記載薪資部分，我都有分別開來記帳，沒有將超
        伯公司的員工列入洋菇廠的員工，有關土地租金部分，是己○○告訴我，有
        經過自訴人的同意以每月十二萬元填載，所以才會有一百四十四萬元的土地
        租金記載等語；帳冊只有一本而已，我在記帳之前只有作傳票而已，我不會
        另外再做一份資料或有另一本帳冊，自訴人提出之帳冊影本是我的試算表，
        可能是被告說要去對帳，有可能是我從帳簿內抄錄過來重新整理再影印給被
        告拿去會帳，該張是我於八十七年十月份左右寫的草稿，因為尚有十一月份
        的款項未支付，也是從帳簿內謄過來的，因為尚有應付而未支付款項，一筆
        是七十萬六千元，一筆是三十萬元，合計是一百萬零六千元，而且該張手稿
        日記載有關十月份之前的支出都是確定也已支付了，事後這筆款項是於十二
        月份以後陸陸續續支出，我原本預估十一月份要支出一百三十幾萬元（帳上
        記載一百三十一萬零三十元），但十一月份實際支出四十七萬餘元（帳上記
        載四十七萬一千七百三十一元），我的帳冊有關於收入有記載於帳冊的第二
        頁，其餘的都是記載支出，而且該部分是因為洋菇場剛成立，大部分是支出
        ，被告洋菇場僱用的員工與超伯公司的員工沒有重複，僱用從事洋菇的員工
        沒有發給扣繳憑單，但是超伯公司有核發，我記帳是被告甲○○指示辦理，
        我只是列帳而已，有關田租一年租金是四萬元，但是半年請領一次，每次二
        萬元，該場地是用於發酵材料用，租金的支付，我是將收據附在傳票後面，
        而八十七年十月份之前的單據、傳票都在自訴人處已無任何單據，我這裡有
        的是八十八年以後的，八十四年間有退還三百萬元給自訴人，至於什麼原因
        我不清楚，我是有開支票給自訴人，而該筆資金是向土地銀行以土地、農地
        貸款的錢，我是依老闆的指示，內容我不清楚，事後再向二信借款，是以被
        告己○○的房子、土地辦理貸款，是八十七年間的事，因為那是老闆和自訴
        人間的私事，所以我並無記載帳冊內，但每個月，自訴人都會打電話來問利
        息多少錢等語（見本院九十一年十月二十二日、九十二年五月八日訊問筆錄
        ），並提出帳冊一本附卷可參，茲查證人丙○○之證言核與被告二人所辯大
        致相符，至自訴人雖認其帳冊上所載每月租金十二萬元乃未依雙方約定，該
        帳冊內混有超伯公司支出之項目、帳冊上所載與當初被告所提供其會算之資
        料不符云云，惟觀諸前揭帳冊明細，顯然係自八十四年間起至八十八年間止
        之有關被告經營洋菇事業之收入、支出明細等項，對於支付款項之日期、科
        目、摘要、金額均有明確記載，而自八十四年六月份起，該帳冊內即載明每
        月租金支出十二萬元，而如前所述，上揭自訴人所經營之洋菇事業既確自八
        十四年間即已開始籌備、設備，則列入租金項目即非不合理，惟果自訴人對
        於該部分之支出金額有疑慮，認與當初雙方約定不符，即應與被告會商是否
        該將該筆租金列入洋菇事業之支出或該金額應如何計算始合理，被告與自訴
        人雙方間對於該租金之金額應列入若干彼此有爭議，雖自訴人否認其有同意
        該租金以每月十二萬元計算，惟雙方既對此有爭議，自訴人復未提出積極證
        據證明被告該項租金之列入有何虛偽情事，尚難遽認被告有何詐欺、背信或
        偽造文書情事。至於證人丙○○所記載之帳冊與自訴人所執有之帳冊影本為
        何有不符之處，據證人丙○○述明在卷，茲以自訴人於自訴狀內自承其係於
        八十七年十一月間因與被告會算該洋菇事業之財務時發生糾紛，則證人丙○○上揭解釋八十七年十一月間其因預估支出而列該月份之支出金額為一百三
        十餘萬元，然實際上有部分金額係於八十七年十二月份始支出一節尚屬合理
        ，該證人亦陳明本件洋菇事業之帳冊均由其詳實記載，並無積極證據顯示被
        告二人有要求證人丙○○為虛報、浮列或何偽造情事，亦難認該帳冊有何記
        載虛偽不實之處。至自訴人所指八十四年四月之前之支付憑證中，充斥超伯
        公司之付款單云云，惟稽之上揭丙○○提出之帳冊觀之，該洋菇事業乃由八
        十四年四月份始開始記戴洋菇事業之支出情形，從而八十四年四月之前之支
        付憑證，尚難認與本件合夥財產之支出項目有關，另自訴人雖質疑洋菇事業
        之員工薪資支出云云，然如前所述，從事洋菇事業須僱請工人工作乃事理之
        常，自訴人並未舉證被告二人對於此部分薪資支出之記載有何不實之處，自
        難以其有懷疑即可遽認其此部分之指訴為真。末以本件被告有關洋菇事業記
        載之帳冊中究有何虛偽不實之處、被告究如何已將該合夥財產侵吞入己、被
        告有何違背合夥契約任務之行為等項，均並未經自訴人舉出證明，無從依自
        訴人空言質疑即為被告不利之認定。
      從而本件自訴人乙○○、丁○○二人與被告甲○○、己○○二人間有關本件
        合夥關係苟有尚未協商清算之糾紛，應屬民事糾葛，自訴人應對被告二人循
        求民事途徑解決始為正辦，自訴人在無何積極證據可資證被告二人有何不法
        行為，且雙方尚未對本件合夥財產進行合議清算前，自難僅憑自訴人對於數
        張帳冊影本或對於支付憑證等有疑慮，即遽認右揭被告甲○○、己○○二人
        有偽造文書情事，並進而認定被告己○○、甲○○二人因該偽造私文書行為
        業已有背信行為並已侵占自訴人之合夥資金，從而自訴人此部分之指訴尚有
        未洽。
    (三)綜上所述，本件顯無積極證據足資證明被告甲○○、己○○二人涉有何業務侵
      占、詐欺取財、背信及偽造文書犯行。此外又查無其他任何積極之證據，足認
      被告二人有上述犯行，因此原審以不能證明被告甲○○、己○○犯罪而諭知無
      罪之判決，核無不合。自訴人上訴意旨，未提出其他具體之證據，而仍執前詞
      ，任意指摘原判決不當，經核非有理由，應予駁回。
據上論斷，應依刑事訴訟法第三百六十八條，判決如主文。
中      華      民      國      九十二      年      九    月    十六    日
                                    臺灣高等法院臺中分院刑事第六庭
                                          審判長法  官李  文  雄
                                                法  官  邱  顯  祥
                                                法  官  陳  秀  
右正本證明與原本無異。
除偽造文書部分得上訴外，其餘不得上訴。
如不服本判決應於收受送達後十日內向本院提出上訴書狀，其未敘述上訴之理由者並
得於提起上訴後十日內向本院補提理由書（均須按他造當事人之人數附繕本）。
                                                書記官  黃  禎  祥
中      華      民      國      九十二   年       九      月    十七    日
                                                                        Ｒ


司法院資訊處製作；財團法人民間司法改革基金會備份。
